【裁判字號】    98,家抗,1
【裁判日期】    980930
【裁判案由】    選任遺產管理人
【裁判全文】
臺灣基隆地方法院民事裁定               98年度家抗字第1號
抗  告  人  財政部國有財產局
法定代理人  乙○○
代  理  人  甲○○
複  代理人  丁○○
相  對  人  財政部臺灣省北區國稅局
法定代理人  丙○○
上列當事人間聲請選任遺產管理人事件，抗告人對於中華民國97
年12月22日本院97年度財管字第54號第一審裁定提起抗告，本院
第二審合議庭裁定如下：
    主  文
抗告駁回。
抗告程序費用新臺幣壹仟元由抗告人負擔。
    理  由
一、按繼承開始時，繼承人有無不明，而無親屬會議或親屬會議
    未於一個月內選定遺產管理人者，利害關係人得聲請法院選
    任遺產管理人，又被繼承人之所有繼承人均拋棄其繼承權者
    ，準用關於無人承認繼承之規定，民法第1177條、第1178條
    第2項、第1176條第6項分別定有明文。又聲請法院選任遺產
    管理人，法院有裁量權，可依職權選任適當之管理人。經查
    ：被繼承人庚○○於民國93年11月27日死亡，其第一順序繼
    承人即配偶劉志輝、長女己○○、次女蕭婕殷、養女戊○○
    、孫子女蕭家承、蕭輝東、蕭沛穎、蕭沛儒、陳芯慈、陳培
    慈、高詩倫、高翊芸、高靖婷，第二順序繼承人即父蕭漢溪
    、母蕭吳阿換均已死亡，第三順序繼承人即弟蕭懋發、妹黃
    蕭麵均聲明拋棄繼承，查無第四順序繼承人之祖父母，且經
    法院准予備查在案等情，業據相對人提出繼承系統表、本院
    97年9月23日基院慧97繼地字第183號函附當事人資料清單、
    除戶戶籍謄本、全戶戶籍資料查詢清單、死亡通報書、土地
    登記謄本、遺產稅課稅資料參考清單等件影本為證，原審斟
    酌被繼承人庚○○之繼承人均已拋棄繼承，而其親屬會議並
    未於一個月內選定遺產管理人向法院報明，且被繼承人庚○
    ○遺產總額大於負債總額等情，認庚○○之繼承人有無不明
    ，因而裁定選任抗告人為被繼承人庚○○之遺產管理人，並
    依法為承認繼承之公示催告，並無不合。
二、抗告意旨略以：相對人以被繼承人庚○○之繼承人均已拋棄
    繼承，為合法順利處分被繼承人庚○○之遺產求償為由，聲
    請法院選任遺產管理人，被繼承人庚○○之繼承人既均拋棄
    繼承，足見庚○○之遺債大於遺產，依司法院74年10月15日
    （74）院台廳一字第 05786號函示：「先順序繼承人均拋棄
    繼承，其次順序繼承人有無不明而應準用關於無人繼承之規
    定時，應先審核可否依民法第依1177條規定選任遺產管理人
    。如無法選定遺產管理人者，因此類拋棄繼承事件，多屬遺
    債大於遺產，形同破產，儘量避免選任國有財產局為遺產管
    理人。」。又按民法第1185條規定：「第1178條所定期限屆
    滿，無繼承人承認繼承時，其遺產於清償債權並交付遺贈物
    後，如有賸餘，歸屬國庫。」，抗告人係一公務機關，依國
    有財產法規定綜理國產事務，執行事務之預算為全國人民納
    稅所得，倘顯無遺產可歸屬國庫，應即避免選任抗告人為管
    理人，乃司法院前揭函示精神所在。倘以國家資源管理對國
    庫毫無利益之財產，必須墊付無法歸墊之管理費用無異使公
    器淪為私用，損及全民利益，令國庫遭受權利之侵害。再按
    民法第1176條第6項、第1178條第2項並未規定抗告人為「唯
    一」遺產管理人，亦無規定法定繼承人拋棄繼承後即喪失遺
    產管理人之資格或不得擔任遺產管理人，故繼承人即使拋棄
    繼承，仍無礙其擔任遺產管理人，且其對遺產之負債情形，
    必較抗告人明瞭，因此應由庚○○之繼承人中選任遺產管理
    人最為適宜，原審未予詳查，遽依相對人之聲請選任抗告人
    為庚○○之遺產管理人，自有未洽，為此提起抗告，請求廢
    棄原裁定云云。然查，民法第1185條規定，無人承認繼承之
    遺產，於清償債權並交付遺贈物後，如有賸餘，應歸屬國庫
    ，且依國有財產法第12條規定，財政部國有財產局係非公用
    財產之管理機關，而財政部國有財產局為代管無人承認繼承
    之遺產，並制定有「代管無人承認繼承遺產作業要點」，就
    財產部國有財產局經法院依民法第1178條第 2項、第1176條
    第 6項規定，裁定選任為遺產管理人之案件，自遺產清理、
    管理以至處分，設有詳細之規定，因此代管無人承認繼承之
    遺產，係屬抗告人依法應執行之事務至明。而被繼承人庚○
    ○已知之遺產有26筆土地，依96年之公告現值計算價值合計
    新臺幣（下同）86,833,500元，已知之債務合計則為60,830
    ,234元，有被繼承人庚○○之債權人中信第一資產管理股份
    有限公司、永豐商業銀行股份有限公司、余忠宗、蕭鼐所提
    陳報狀可參，況土地公告現值僅為稅捐機關課稅之標準，與
    市價相去甚遠，堪認被繼承人庚○○之遺產大於遺債，即使
    被繼承人庚○○之遺產於清償債權後並無賸餘，被繼承人庚
    ○○既遺有不動產，遺產管理人墊付之管理費用，於遺產處
    分時自可請求歸墊，故由抗告人擔任庚○○之遺產管理人，
    國庫亦不致因墊付費用而受損害。又被繼承人庚○○之繼承
    人既已拋棄繼承，如再選任其等擔任遺產管理人，衡情顯難
    期待其等善盡遺產管理人之職務，原裁定選任具有管理專才
    之抗告人為庚○○之遺產管理人，應為適當。抗告意旨指摘
    原裁定不當，求為廢棄，為無理由，應予駁回。
四、結論：本件抗告為無理由，依非訟事件法第21條第 2項、第
    24條第1項、第46條，民事訴訟法第495條之1第1項、第 449
    條第1項、第78條，裁定如主文。
中    華    民    國    98    年    9     月    30    日
                  家事法庭審判長法  官  蔡聰明
                                法  官  王翠芬
                                法  官  陳湘琳
以上正本係照原本作成。
本裁定除以適用法規顯有錯誤為理由，並經本院許可外，不得再
抗告。
如提起再抗告，應於收受送達後10日內向本院提出再抗告狀，應
同時表明再抗告理由，且繳納再抗告費新臺幣1,000元。
中    華    民    國    98    年    9     月    30    日
                                書記官  張慧儀


司法院資訊處製作；財團法人民間司法改革基金會備份。
